---
title: "Conectividad ecológica"
author: "David Murillo"
format: html
editor: visual
---

La conectividad es un concepto central en ecología y conservación. Se refiere a cómo el paisaje facilita o impide el movimiento de organismos, genes, agua, nutrientes y energía entre diferentes hábitats.

-   Conectividad ecológica describe la capacidad de los organismos para moverse libremente por el paisaje. Esta puede ser estructural (basada en la continuidad física de los hábitats, como corredores o parches conectados) o funcional (basada en el comportamiento de las especies, su capacidad de atravesar diferentes tipos de hábitat).

-   Conectividad genética, por otro lado, se refiere al intercambio de genes entre poblaciones a través del movimiento de individuos reproductores. La conectividad genética es vital para mantener la diversidad genética, evitar la endogamia y permitir la adaptación evolutiva a largo plazo.

Aunque relacionadas, conectividad ecológica y genética no siempre son equivalentes: un paisaje puede parecer conectado físicamente, pero no garantizar suficiente flujo genético si las especies no logran reproducirse tras moverse.

Entender y gestionar ambos tipos de conectividad es crucial para diseñar estrategias efectivas de conservación, especialmente en paisajes fragmentados por actividades humanas.

::: panel-tabset

## Conectividad del paisaje - landscapemetrics

La conectividad del paisaje es un concepto fundamental en ecología del paisaje y conservación biológica, ya que describe cómo las características espaciales del entorno facilitan o restringen el movimiento de organismos entre hábitats adecuados. Una alta conectividad puede mejorar la dispersión, la colonización, la reproducción y la persistencia de las poblaciones, mientras que una baja conectividad puede aumentar el aislamiento y el riesgo de extinción local.

En R, el paquete `landscapemetrics` proporciona una serie de herramientas para cuantificar métricas espaciales a partir de mapas raster categóricos (por ejemplo, uso del suelo o cobertura vegetal). Estas métricas permiten evaluar la estructura y conectividad del paisaje desde una perspectiva cuantitativa.

```{r, message=FALSE, warning=FALSE}

library(landscapemetrics)
library(terra)
```

```{r}
Yoro <- rast("data/ClasificacionYoro.tif")
```

```{r}
check_landscape(Yoro)
```

::: panel-tabset

### Conectividad de parche

La métrica lsm_p_contig() (Índice de contigüidad, o contiguity index) del paquete landscapemetrics es una métrica de forma a nivel de parche, y su propósito principal es cuantificar qué tan compacto o conectado internamente está un parche de hábitat.

```{r}
calculate_lsm(Yoro, what = "lsm_p_contig")
```

Evaluar la forma interna de los parches: Indica cuán contiguas (es decir, agrupadas y sin perforaciones o ramificaciones) están las celdas dentro de un parche.

Identificar parches bien conectados internamente:

- Valores altos de CONTIG indican que las celdas de un parche están fuertemente conectadas, formando formas más compactas o cuadradas.

- Valores bajos indican formas más alargadas, fragmentadas o ramificadas internamente.

Aplicaciones ecológicas:

- Evaluar calidad del hábitat: Parches con mayor contigüidad pueden ofrecer condiciones más estables y seguras para ciertas especies (p. ej., menos borde).

- Medir susceptibilidad a fragmentación: Parches con baja contigüidad podrían fragmentarse más fácilmente con pequeñas perturbaciones.

- Comparar estructura interna del hábitat en diferentes paisajes o a lo largo del tiempo.

### Distancia Euclidiana al Parche Más Cercano

La métrica lsm_p_enn() (Euclidean Nearest-Neighbor Distance, o Distancia Euclidiana al Parche Más Cercano) es una métrica de agregación a nivel de parche, y se utiliza para cuantificar el aislamiento espacial de cada parche con respecto a otros parches de la misma clase de cobertura (por ejemplo, bosque con respecto a otros parches de bosque).

```{r}
calculate_lsm(Yoro, what = "lsm_p_enn")
```

¿Para qué es útil la métrica ENN?

Medir el aislamiento de los parches:

Calcula la distancia más corta (borde a borde) desde un parche hasta el parche más cercano de la misma clase.

ENN bajo: el parche está cerca de otros parches similares (alta agregación).

ENN alto: el parche está aislado (baja conectividad estructural).

Aplicaciones ecológicas:

Evaluar conectividad estructural entre hábitats similares.

Identificar parches críticos o vulnerables por aislamiento.

Diseño de corredores para facilitar la dispersión entre parches.

Seguimiento del efecto de la fragmentación del hábitat a lo largo del tiempo.

### Agregación a nivel de clase

La métrica lsm_c_ai() corresponde al Índice de Agregación (Aggregation Index, AI) a nivel de clase, y es una métrica muy útil para cuantificar qué tan agrupados (o dispersos) están los parches de una clase de cobertura específica (por ejemplo, bosque, pastizal, cultivo) en un paisaje.

```{r}
calculate_lsm(Yoro, what = "lsm_c_ai")
```
¿Para qué es útil el Aggregation Index (AI)?

Evalúa la proximidad y contigüidad de celdas que pertenecen a una misma clase.

Permite comparar cómo de agregados están los parches de una categoría en diferentes paisajes o escenarios (e.g., antes y después de la deforestación).

Es útil para estudios de fragmentación, planificación de conectividad ecológica y gestión del uso del suelo.

¿Cómo se interpreta?

El resultado se expresa en porcentaje (0 a 100).

≈ 0	La clase está totalmente fragmentada o dispersa
≈ 100	La clase está totalmente agregada o continua

### Índice de Aglomeración

La métrica lsm_c_clumpy() corresponde al Índice de Aglomeración (Clumpiness Index, CLUMPY) a nivel de clase, y es una de las métricas más robustas para evaluar la estructura espacial de la agregación de una clase de cobertura en el paisaje.

```{r}
calculate_lsm(Yoro, what = "lsm_c_clumpy")
```
¿Qué mide CLUMPY?

CLUMPY mide qué tan agrupadas están las celdas de una clase (por ejemplo, bosque, cultivo, pastizal) comparado con una distribución aleatoria. A diferencia del AI, CLUMPY toma en cuenta el área total ocupada por la clase, lo que permite comparaciones más estandarizadas entre clases.

| Valor CLUMPY | Interpretación                                             |
| ------------ | ---------------------------------------------------------- |
| **= 1**      | Máxima agregación posible (todas las celdas están juntas)  |
| **≈ 0**      | Distribución aleatoria                                     |
| **= -1**     | Máxima disgregación (la clase está completamente dispersa) |


### Índice de Cohesión del Parche

La métrica lsm_c_cohesion() mide el Índice de Cohesión del Parche (Patch Cohesion Index, COHESION) a nivel de clase y se utiliza para cuantificar la conectividad física de los parches de una clase en el paisaje.

```{r}
calculate_lsm(Yoro, what = "lsm_c_cohesion")
```


¿Qué mide COHESION?

COHESION evalúa qué tan físicamente conectados están los parches de una clase. No mide solamente cuán cercanos o adyacentes están, sino cuánto contribuye su forma y tamaño a mantener la clase conectada. Es sensible a la configuración espacial y a la fragmentación del paisaje.

Rango e interpretación

| Valor de COHESION | Interpretación                                         |
| ----------------- | ------------------------------------------------------ |
| Cercano a **0**   | Los parches están altamente fragmentados y aislados    |
| Cercano a **100** | Los parches están altamente conectados (más cohesivos) |


### Índice de Agregación

La métrica lsm_l_ai() calcula el Índice de Agregación (Aggregation Index, AI) a nivel de paisaje completo (landscape level) y es otra métrica que describe la configuración espacial de las clases en el paisaje, específicamente cuán agrupadas o dispersas están las celdas de cada clase.

```{r}
calculate_lsm(Yoro, what = "lsm_l_ai")
```
¿Qué mide AI?

El Índice de Agregación (AI) mide la frecuencia con que las celdas de la misma clase están adyacentes entre sí, en relación con el número máximo teórico de adyacencias posibles para esa clase. Es un indicador general del grado de agrupamiento de las clases en el paisaje.


Rango e interpretación

| Valor de AI | Interpretación                                          |
| ----------- | ------------------------------------------------------- |
| **0**       | Máxima desagregación (celdas de la clase muy dispersas) |
| **100**     | Máxima agregación (celdas de la clase muy agrupadas)    |


:::

## Conectividad ecológica - Makurhini

[Makurhini](https://connectscape.github.io/Makurhini/) es un paquete de R diseñado para facilitar el análisis detallado de fragmentación y conectividad del paisaje, dos procesos clave en la conservación de la biodiversidad. El nombre Makurhini proviene de una palabra indígena purépecha que significa "camino" o "conexión", reflejando el enfoque del paquete en los flujos ecológicos entre fragmentos de hábitat.

Makurhini permite:

-   Calcular métricas de conectividad tanto estructural (basada en la disposición física del paisaje) como funcional (considerando el movimiento de especies según distancias o resistencias).

-   Estimar índices como el Probability of Connectivity (PC), Integral Index of Connectivity (IIC), flux y otros indicadores que miden la importancia de fragmentos, la cantidad de hábitat disponible y los cambios en conectividad a través del tiempo.

-   Trabajar con análisis de escenarios, optimización de redes de conservación y comparaciones entre múltiples paisajes.

El paquete integra capacidades de procesamiento espacial avanzadas usando terra y sf, y está diseñado para trabajar de forma flexible con grandes conjuntos de datos.

¿Para qué sirve?

-   Evaluar el impacto de la fragmentación sobre especies.

-   Priorizar áreas para restauración o conservación basadas en su contribución a la conectividad.

-   Comparar escenarios de cambio de paisaje (por ejemplo, deforestación, expansión urbana).

[Makurhini: An R package for comprehensive analysis of landscape fragmentation and connectivity](https://doi.org/10.21203/rs.3.rs-6398746/v1)

```{r, warning=FALSE, message=FALSE}
#library(devtools)
#library(remotes)
# install_github("connectscape/Makurhini", dependencies = TRUE)

library(Makurhini)
library(terra)
library(sf)
library(tidyverse)
library(geodata)

```

```{r}
Midata <- read_sf("data/Cobertura boscosa/n2402vA001995_HN.shp")

BosqueMixto <- Midata %>% 
  filter(DEFINICION == "Bosque mixto") %>%
  mutate(ID = row_number(), 
         Area = st_area(geometry)) %>% 
  select(ID, Area)

nodes_ready <- nodesfile(BosqueMixto, area_unit = "m2", id = "ID")
```

`MK_dPCIIC` calcula el índice dPC (delta Probability of Connectivity) o sus componentes (intra, flux, connector) para múltiples umbrales de distancia.

```{r}

PC_BM <- MK_dPCIIC(nodes = BosqueMixto, 
                   attribute = NULL, 
                   distance =list(type = "centroid"),
                   parallel = NULL, 
                   metric = "PC", 
                   probability = 0.5, 
                   area_unit = "m2",
                   distance_thresholds = c(250, 1500, 5000, 20000))

plot(PC_BM$d20000["dPC"])
```

```{r}
head(PC_BM)
```

-   dPC: Valor total de conectividad asociado a ese parche. Este valor representa cuánto contribuye el parche a la conectividad total del paisaje. Parches con valores altos son más importantes para mantener la conectividad general.

-   dPCintra: Esta parte representa la conectividad interna, que depende del tamaño del parche. Si es igual al dPC, significa que el parche no está conectado a otros (o que la especie no puede moverse a otros parches dentro del umbral de distancia).

-   dPCflux: Representa el flujo de conectividad directa con otros parches. Si este valor es 0, el parche no tiene conexiones directas dentro del umbral de dispersión.

-   dPCconnector: Mide el valor del parche como puente entre otros. Un valor alto indica que el parche sirve como paso intermedio para conectar otros parches que de otra forma estarían aislados.

## Grainscape

El paquete grainscape permite modelar y visualizar la conectividad del paisaje mediante redes espaciales explícitas, basadas en grafos. Esta herramienta resulta útil para analizar la fragmentación del hábitat, el movimiento de especies, la identificación de corredores ecológicos y el diseño de estrategias de conservación.

Un grafo es una estructura matemática que se utiliza para modelar relaciones o conexiones entre objetos. En términos simples, un grafo está compuesto por:

- Nodos (o vértices): representan los objetos o entidades (por ejemplo, parches de hábitat, ciudades, personas, etc.).

- Aristas (o enlaces): representan las conexiones o relaciones entre los nodos (por ejemplo, caminos, ríos, rutas de dispersión, etc.).

[The r toolbox grainscape for modelling and visualizing landscape connectivity using spatially explicit networks](https://doi.org/10.1111/2041-210X.13350)

```{r}
library(grainscape)
```

Se utilizaran los límites administrativos de Honduras mediante la función gadm(), seleccionando el departamento de Francisco Morazán. Luego, esta capa se transforma al mismo sistema de coordenadas que la capa de bosque (BosqueMixto) y se recorta el área de estudio.

```{r}
FM <- gadm("Honduras", level= 1, path = tempdir()) %>% 
  st_as_sf() %>% 
  st_transform(crs = st_crs(BosqueMixto)) %>% 
  filter(NAME_1 == "Francisco Morazán")



plot(FM)

BosqueMixto_FM <- st_crop(BosqueMixto, FM)
```

La capa vectorial del bosque recortada se convierte en un objeto SpatVector. A continuación, se genera una plantilla raster con una resolución espacial de 30 metros y se rasteriza la capa de bosque. En este proceso, las celdas correspondientes al bosque reciben el valor 1, mientras que las áreas no boscosas se asignan con el valor 1000.

```{r}
BosqueMixto_vect <- vect(BosqueMixto_FM)

r_template <- rast(ext(BosqueMixto_vect), resolution = 30, crs = crs(BosqueMixto_vect))

BosqueMixto_raster <- rasterize(BosqueMixto_vect, 
                                r_template, 
                                field = 1, 
                                background = 1000)

plot(BosqueMixto_raster)

```

El raster se reclasifica para representar únicamente la presencia (1) y ausencia de bosque (0). Las celdas con valores NA se asignan como 0.

```{r}

BosqueMixto_raster[BosqueMixto_raster == 1] <- 1   
BosqueMixto_raster[BosqueMixto_raster == 1000] <- 0  

BosqueMixto_raster[is.na(BosqueMixto_raster)] <- 0
```

Para simular variabilidad en la resistencia al movimiento dentro del hábitat boscoso, se generan valores aleatorios entre 0.5 y 1.5 para las celdas de bosque, representando diferentes niveles de facilidad de desplazamiento.

```{r}
BosqueMixto_raster_resistencia = BosqueMixto_raster

mascara_bosque <- BosqueMixto_raster_resistencia == 1

BosqueMixto_raster_resistencia[mascara_bosque] <- runif(sum(mascara_bosque[], na.rm = TRUE), min = 0.5, max = 1.5)
```

Tanto el raster de resistencia como el raster de hábitat se convierten a objetos del paquete raster, compatibles con las funciones del paquete grainscape.

```{r}
BosqueMixto_raster_resistencia <- as(BosqueMixto_raster_resistencia, "Raster")

BosqueMixto_raster <- as(BosqueMixto_raster, "Raster")
```

Se calcula el Minimum Planar Graph (MPG) utilizando los rasters de resistencia y de parches (bosques). Este grafo representa la conectividad estructural del paisaje, donde los nodos corresponden a parches de hábitat y los enlaces a las rutas de menor costo entre ellos.

```{r}
mpg <- MPG(cost = BosqueMixto_raster_resistencia, patch = BosqueMixto_raster)

```

Finalmente, se grafica el MPG utilizando la función plot() para visualizar la estructura de conectividad del paisaje en el área de estudio.

```{r}
plot(mpg@mpgPlot, col = "black")
```

:::

[HN Biology Investigation Academy](HN%20Cursos%20publicidad/HN%20Biology%20Inv%20large.jpg)
